【裁判字號】    99,建上,55
【裁判日期】    991231
【裁判案由】    給付工程款等
【裁判全文】
臺灣高等法院民事判決                  99年度建上字第55號
上  訴  人  丙○股份有限公司
法定代理人  乙○○
訴訟代理人  蔡世祺律師
複  代理人  林國忠律師
訴訟代理人  賴伊信律師
被  上訴人  台灣電力股份有限公司
法定代理人  甲○○
訴訟代理人  彭國能律師
上列當事人間給付工程款等事件，上訴人對於中華民國99年3月2
4日臺灣板橋地方法院98年度建字第77號民事判決提起上訴，本
院於民國99年12月21日言詞辯論終結，判決如下：
    主      文
原判決關於駁回上訴人後開第二項之訴部分，暨該訴訟費用之裁
判均廢棄。
被上訴人應給付上訴人新台幣伍拾伍萬貳仟零捌拾壹元，及自民
國九十八年九月十八日起至清償日止，按年息百分之五計算之利
息。
其餘上訴駁回。
第一、二審訴訟費用，由被上訴人負擔百分之七，餘由上訴人負
擔。
    事實及理由
一、上訴人起訴主張：兩造於民國96年4月23日簽訂承攬契約（
    下稱系爭契約），由伊承攬被上訴人臺北西區營業處96年乙
    工區配電外線工程（下稱配電工程），總工程款預估為新臺
    幣（下同）178,095,238元，惟配電工程採帶料發包，所需
    主材料電纜由被上訴人提供，工程款則按實際工作數量計算
    ，而配電工程包含樹林、三峽、鶯歌服務所及新供股等地區
    ○○○○段施工並驗收方式進行。被上訴人於96年6月4日將
    「樹林市○○路、中華路等巷道」之分段配電工程（下稱系
    爭工程），以預估工程款927,013元交予伊施作，其於臺北
    縣樹林市○○街路段工地（下稱系爭工地）因供給電纜之管
    路不通，伊無法施作，其乃指示伊自96年8月6日起暫停施工
    ，退出工地，由其先進行管路暢通工程，惟迄97年2月20日
    仍無法暢通，伊乃要求其於系爭工地進行纜線繞道銜接工程
    ，斯時始發現系爭工地遭竊，經確認計遺失25KV交連PE電纜
    500MCM約8,026公尺（下稱系爭電纜），估算材料費為6,520
    ,322元、施工之工程費用為552,081元，計損失7,072,403元
    ，被上訴人於97年2月29日向承保配電工程綜合保險之訴外
    人兆豐產物保險股份有限公司（下稱兆豐產物）申請理賠；
    惟就上述損失於97年11月6日向伊要求賠償上開7,072,403元
    及前者加計10％，並於應付之工程款逕行扣收，計課扣7,72
    4,436元之工程款，於法不合，而應如數返還。爰依民法第
    227條之2、第252條、第148條及不當得利之法律關係，求為
    命被上訴人給付上訴人7,724,436元，及自起訴狀繕本送達
    之翌日起加計法定遲延利息之判決。
二、被上訴人則以：系爭契約屬配電工程帶料發包施工性質之承
    攬契約，上訴人雖係承攬人，然其中電纜設備由伊提供，上
    訴人在未經驗收移交接管前，就系爭工地內材料機具設備應
    妥善保管，如有損害缺少，應負賠償之責。系爭電纜由伊交
    付其保管俾進行施作，以該數量龐大，需大型拖車且耗時甚
    長始得搬離現場，竟遭竊取一空，顯見上訴人未盡保管之責
    。又其於停工期間仍應對配電工程予以適當之保護，不因停
    工而免除保管之責。兩造雖另約定不應在未排定工程時間、
    下班或例假日時間擅自施工，惟非「不得進入工地」，該條
    款與本件無關，且與系爭契約並無牴觸。縱上訴人不得進入
    系爭工地，惟仍得於工地外進行警戒措施以盡保管之責。縱
    停工期間由臺北縣政府水利局（下稱水利局）取得路權，惟
    上訴人無法進場施工處僅限於臺北縣樹林市○○街範圍，與
    系爭電纜失竊地點為同市○○街○路段為不同的工程，不能
    相提並論，遑論上訴人實際上於96年12月間尚在八德街同處
    施作電氣工程。又兩造已約定危險負擔移轉係以驗收移交接
    管為準，伊未受領系爭工程，其所提施工報告單及進度表不
    足證伊已驗收並受領系爭工程。另伊就配電工程之損害另行
    投保工程綜合保險，與上訴人應否依約負損害賠償之責，為
    相互獨立之法律關係，難謂上訴人能主張減免賠償責任。況
    兆豐產物已理賠5,733,047元予上訴人，其既為保險理賠金
    之最終歸屬者，又謂伊因辦理保險構成不當得利云云，即不
    足採。又系爭契約第17條之約定無不公平、不合理之處，不
    得依民法第247條之1之規定認為無效，亦與民法第227條之2
    規定無涉。上訴人保管之系爭電纜既遭竊，系爭工程不能認
    已完成，自不得請求系爭工程款等語，資為抗辯。
三、原判決駁回上訴人之訴。上訴人提起上訴，聲明：
    (一)原判決廢棄。
    (二)被上訴人應給付上訴人7,724,436元，及自起訴狀繕本送
      達之翌日起按年息5%計算之利息。
    (三)上訴人願供擔保，請准宣告假執行。
    被上訴人答辯聲明：
    (一)上訴駁回。
    (二)如受不利判決，願供擔保請准宣告免為假執行。
四、上訴人主張上開事實，提出系爭契約、交辦單、停工報告單
    、報案記錄、理賠通知單、被上訴人97年11月6日函、98年3
    月16日函、工程日報、上訴人97年11月18日函、業務單位防
    止承攬廠商擅自施工管理措施、水利局96年10月19日函、96
    年12月7日函、現場相片等件為證（見原審卷第112-121、37
    -54、149-152、210-216頁）。被上訴人就上開證物形式上
    之真正不為爭執，惟否認上訴人之主張，並以前揭情詞置辯
    。經查：
  (一)上訴人主張系爭工程係分段施工、分段驗收，上訴人所承攬
    之「YG27、YG37饋線轉向工程」總價為927,013元，被上訴
    人竟課扣應付予上訴人之工程款7,724,436元，違反系爭契
    約第22條第2項約定，並提出甲式配電工程交辦單為證（見
    本院卷第34頁），惟為被上訴人所否認。查系爭契約第22
    條第2項約定：「乙方（上訴人，下同）之責任致甲方（被
    上訴人，下同）受損害時，其損害賠償責任不包括逾期違約
    金以契約總價百分之百為上限」（見原審卷第19頁）。即兩
    造約定賠償責任以契約總價為上限，非以各分項工程款計，
    而系爭工程之契約總價為187,000,000元，有工程採購承攬
    契約可稽（見原審卷第112頁），是被上訴人課扣7,724,436
    元之工程款，並未違反系爭契約第22條第2項約定。上訴人
    執此主張其賠償責任，應以927,013元為上限，超出部分應
    給付上訴人云云，並不足取。。
  (二)次就系爭電纜於停工時期應由何人負保管責任部分：
  1.依系爭契約第12條第8項、第17條、第19條約定「乙方對其
    工地材料機具設備，不論為自備或由甲方供（借）給，均應
    妥善管理及實施定期檢查。」、「乙方就已領或已租借之材
    料、機具、設備等，須妥善保管運用維護。」、「…在未經
    驗收移交接管前，所有已完成之工程及到場之材料、機具、
    設備，包括甲方供給及乙方自備者，均由乙方負責保管。如
    有損害缺少，概由乙方負責賠償」（見原審卷第12、15、17
    頁）。又系爭契約附件一般條款Ｈ8約定「乙方應依據甲方
    書面指示之時間及方式，暫停本工程或工作之全部或其任何
    部分之施工，並依甲方之指示，在暫停施工期間，乙方應對
    本工程予以適當之保護」（見原審卷第124頁背面）。查系
    爭電纜由被上訴人提供，作為系爭工程材料，依兩造約定，
    於被上訴人驗收接管前，縱經被上訴人指示暫停施工，仍應
    由上訴人負系爭電纜保管之責。
  2.上訴人以系爭契約特定條款之附件32「配電工程承攬商違反
    契約安全衛生規定罰款標準」第17條約定「未按排定工程施
    工；或於例假日或下班後未申請工作許可擅自施工：罰款金
    額：40,000/件、次」（見原審卷第150頁）、系爭契約附件
    46「業務單位防止承攬廠商擅自施工管理措施」之約定（見
    原審卷第151-153頁）、行政院勞委會北區勞動檢查所關於
    禁止承攬廠商擅自施工、入場前須先行報工等規定、及系爭
    工地於停工後路權屬於水利局，上訴人無法進入工地等情，
    主張上訴人於停工後即不負系爭電纜保管責任云云，為被上
    訴人所否認。且核上開約定及規定，目的在防止承攬人於非
    約定之時間內擅自施工，始禁止進入工地，即均係針對施工
    期間內之非施工時間禁止擅自施工，與本件上訴人在被上訴
    人指示下停工無涉；且所謂禁止施工，並非不得就置於工地
    內之系爭電纜進行保管。上訴人執此主張於停工後即不負系
    爭電纜保管責任云云，並不足採。
  3.上訴人復以系爭契約特訂條款第4條第2項「工作單交辦」第
    1 、2款，均明文要求上訴人應於施工前填送「預定工作日
    誌報告表」交給被上訴人，並於施工後次日填製「工程日報
    」交被上訴人填寫「檢驗紀要」，上訴人已依上開約定交付
    被上訴人工程日報，主張被上訴人業已受領系爭電纜等情，
    並提出工程日報、系爭契約特訂條款第4條第2項為證（見原
    審卷第44至54、154頁）。惟按工作毀損、滅失之危險，於
    定作人受領前，由承攬人負擔，民法第508條第1項前段定有
    明文。另按「…但在未經驗收移交接管前，所有已完成之工
    程及到場之材料、機具、設備，包括甲方供給及乙方自備者
    ，均由乙方負責保管。如有損壞缺少，概由乙方負責賠償」
    、「工程竣工（包括分項工程竣工）時，乙方應於竣工當日
    提出竣工報告表，除契約另有規定外，甲方於收到竣工報告
    表之日起七日內同乙方，依據契約、圖說核對竣工之項目及
    數量，確定是否竣工…驗收時悉依臺灣電力公司工程驗收程
    序辦理…」、「本工程驗收完畢或驗收合格，係指完成下列
    三項工作: 1.工程補修通知單內補修項目經複驗合格。2.除
    工程保固責任外，乙方完成契約規定應完成之工作。3.契約
    實作數量計價，經雙方認章」兩造於系爭契約第19條、第20
    條第1、8項約定甚明（見原審卷第17-18頁）。又依系爭契
    約第8條第3項之約定，工程日報僅係表示承攬人即上訴人每
    日施作配電工程之進度，其交由定作人即被上訴人之現場負
    責人，以作為核備之用（見原審卷第9頁）。即上訴人於每
    日交付工程日報，係作為被上訴人核備每日施作進度用，並
    非得取代系爭契約第19條、第20條第1、8項之約定，進而謂
    被上訴人已按日驗收移交接管。上訴人以其提出工程日報，
    主張已將系爭電纜交付予被上訴人云云，亦不足取。
  4.以上，上訴人雖依被上訴人指示自96年8月6日起暫停施工，
    惟並不因此即將原由其所負系爭電纜之保管責任轉由被上訴
    人負擔，即上訴人該保管義務不因而解除，且上訴人自承除
    停復工報告、工程日報外，並無辦理任何交接（見原審卷第
    274頁背面），而上開停復工報告、工程日報亦無法證明業
    已交付系爭電纜予被上訴人，是上訴人主張系爭電纜之保管
    責任因停工而移轉由被上訴人負擔等情，並不足採。
  (三)上訴人另主張系爭契約係被上訴人所使用之定型化契約，系
    爭契約第17條第1項約定不論工程材料失竊之緣由或是否歸
    責予被上訴人，一律強令上訴人對於遭竊材料費用須加計
    10%賠償予被上訴人，此等契約條款顯屬加重上訴人之責任
    ，使上訴人受有重大不利益，依據民法第247條之1規定，應
    屬無效云云，惟為被上訴人所否認。查系爭契約相關約定，
    系爭電纜係由上訴人負保管之責，已如前所述，是上訴人本
    應盡善良保管人之注意義務以妥適保管系爭電纜，系爭契約
    第17條第1項約定系爭電纜如被竊時應由負保管責任之上訴
    人負賠償責任，具宣示性質，如未有此約定，被上訴人仍得
    依系爭契約第19條或民法第508條承攬之規定向上訴人請求
    賠償，即並無加重上訴人之責任；至於加計10%之費用，係
    兩造於考量所遭受損害與求償相關成本後所為之約定，核此
    數額尚難謂不合理，自難認對上訴人有重大不利益之情形，
    上訴人執此主張系爭契約第17條約定違反民法第247條之1規
    定，應屬無效云云，亦不足取。
  (四)上訴人復主張依系爭契約附件一般條款Ｈ8約定，上訴人於
    停工期間僅負適當之保護義務，即被上訴人就適當保護義務
    以外之範圍，亦負有保管責任；再依水利局96年10月19日函
    及96年12月17日函，系爭工程停工係配合水利局施工所致，
    且該段停工期間被上訴人尚在其內施作工程，對於系爭電纜
    失竊之損害結果，被上訴人若履行其善良管理人注意，即得
    防止且避免其損害之發生或擴大，竟未加注意，導致損失發
    生與擴大，顯見被上訴人與有過失，法院應依前揭法文減輕
    上訴人賠償金額云云。惟查系爭契約附件一般條款Ｈ8約定
    「乙方應依據甲方書面指示之時間及方式，暫停本工程或工
    作之全部或其任何部分之施工，並依甲方之指示，在暫停施
    工期間，乙方應對本工程予以適當之保護。」（見原審卷第
    124頁背面），係指上訴人保管責任內容為適當保護義務，
    並未涉及被上訴人。且系爭工程於暫停施工階段遭竊，被上
    訴人並未驗收移交保管予上訴人，已如前述，則系爭電纜既
    仍置於上訴人之實力支配下，上訴人復未能提出被上訴人就
    系爭電纜負有保管協力義務之依據，其主張被上訴人違反契
    約約定風險分擔之善良管理人注意義務，應依民法第184條
    規定負與有過失責任云云，亦不足取。
  (五)上訴人再主張依系爭契約附件一般條款Ｈ8雖約定上訴人於
    停工期間負適當之保護義務，惟系爭工程係配電外線工程，
    由施工人員利用機械設備將原管路工程完工時所設置之「人
    孔蓋」打開，再進入人孔內進行電纜外線之舖設，工程施作
    完畢時，僅須將人孔蓋以機械設備蓋回去，系爭工程因管路
    不通而停工，則於停工期間上訴人已依施工規範將相關路段
    之人孔蓋覆蓋，將系爭工地交還被上訴人，改由被上訴人先
    行於系爭路段，進行管路暢通工程，衡諸常情，輸電電纜於
    驗收完成後，被上訴人對於電纜之保護措施，僅是以人孔蓋
    阻擋他人侵入，顯見上訴人已履行適當保護義務云云。被上
    訴人則辯稱：參考全省各台電工程所屬工地施作之情況，部
    分承包商會以派保全人員加強巡邏工地方式防止失竊情事發
    生；亦有選擇於現場裝置震動器或監視器等保全設備，俾提
    醒人員防護注意，遇有震動反應或監視畫面有狀況，即迅速
    趕抵現場防護；亦有選擇就已完工之路段先加壓供電防止失
    竊；甚至有向當地警察機關報備請加強巡邏等等方式等語。
    查被上訴人辯稱上訴人於系爭工地目前即採加壓送電方式防
    護，上訴人曾承包被上訴人於苗栗區（苗配905）頭份鎮○
    ○街及信義路架空線下地暨改壓電氣工程，其間曾停工1個
    月，亦採加強巡視、已施設妥電纜路段可加壓部分採先行分
    段加壓方式防護之事實，上訴人對此並未爭執。而一般工程
    於佈設電纜後，為防止電纜失竊，可先由承攬商填寫「更改
    施工陳核單」，待被上訴人同意後變更系統，再行施工，施
    工後再填寫「饋線供電區域切換報告」，以完成電纜工程增
    壓房竊程序，有被上訴人提出之「更改施工陳核單」、「饋
    線供電區域切換報告」可稽（見本院卷第146-147頁）。則
    上訴人於系爭工程暫停施工期間，就系爭電纜既負有適當保
    護義務，且得申請分段加壓方式防護而未申請，僅以人孔蓋
    覆蓋，致系爭電纜遭竊約8,026公尺，損失材料費用6,520,3
    22元，顯難認上訴人已盡適當防護義務，上訴人執此主張免
    責云云，亦不足取。
  (六)就本件有無民法第227條之2第1項規定之適用部分：
  1.按法律行為成立後，因不可歸責於當事人之事由致情事變更
    ，非當時所得預料，而依其原有效果顯失公平者，法院即得
    為增減給付或變更其他原有效果之判決，此觀民法第227條
    之2定有明文。次按情事變更原則，係指情事劇變，非契約
    成立當時所得預料，依一般觀念，認為如依其原有效果顯然
    有失公平者而言。民法第227條之2第1項情事變更原則，旨
    在規定契約成立後，發生訂約當時不可預料之情事，若依其
    原有效果顯失公平時，得經由法院裁量增減其給付或變更其
    他原有之效果，期能公平分配契約當事人間之風險及不可預
    見之損失。是以法院依該原則為增減給付之判決，應本於客
    觀之公平標準，審酌一方因情事變更所受之損失，他方因情
    事變更所得之利益及其他實際之情形，定其增減給付之適當
    數額（最高法院96年台上字第2468號、98年台上字第331號
    民事判決參照）。
  2.上訴人主張系爭工程施工範圍包含樹中二街、樹中街、鎮○
    街○○○街、日新街、文化街、啟智街等，且跨越西部幹線
    鐵路樹林段南北兩側，非如一般興建大樓之工地，得設單一
    出入口管制，上訴人自無可能24小時晝夜不分派人看管；且
    系爭工程原訂施工期限為29工作天，上訴人累積施工15天後
    ，因被上訴人要求自96年8月6日起停工，97年2月20日復工
    尚因上訴人主動要求所致，其間停工逾6個月，與原預訂施
    工期間相距甚大，已達6倍之多；上訴人於簽訂系爭契約時
    ，根本無法預見施工過程會發生長達半年以上之停工期間，
    否則豈僅編列14,344元之「工衛設施及管理費」，前揭事由
    均非訂約當時兩造所得預料，顯有情事變更，被上訴人之檢
    驗員亦未掌握現場狀況，向上呈報是否加壓供電，逕轉嫁承
    攬廠商負擔，顯罔顧國營企業主之社會責任，法院自應依民
    法227條之2第1項規定減少上訴人依系爭契約第17條所負之
    賠償責任；且被上訴人預扣之工程款金額與上訴人得請求之
    工程款相比，顯有所得享有之利益及須賠償之金額不相當、
    不公平之情形存在，該等違約金顯然過高，依民法第252條
    規定應予以酌減，是被上訴人不得依據該等條款預扣上訴人
    得請求之其他工程款云云。
  3.查系爭工程係配電外線工程，原訂施工期限為29工作天，上
    訴人於96年6月12日開工後，因管路不通，經被上訴人要求
    自96年8月6日起停工，迄97年2月20日被上訴人始要求復工
    ，已逾工期7個多月，有上訴人提出之配電工程交辦單及工
    程停復工報告單可稽（見原審卷第37、38頁）。顯見系爭工
    程確實於契約成立後，因不可歸責於上訴人因素停工達7個
    月以上，且被上訴人並未預先告知施工過程會發生長達半年
    以上之停工期間，自非上訴人締約當時所得預料，而於締約
    時僅編列14,344元之「工衛設施及管理費」（見原審卷第37
    頁），未做其他加強防護措施，自有民法第227條之2第1項
    情事變更原則之適用。本院審酌被上訴人因系爭電纜失竊，
    損失施工工程費用552,081元、材料費6,520,322元，另依系
    爭契約第17條第1項第2款約定，須加計求償相關成本等10％
    即652,032元，合計7,724,436元，上訴人因系爭工程投保安
    裝工程綜合保險，獲得填補5,733,047元，有被上訴人提出
    之兆豐產物意外保險部函可稽（見本院卷第148頁），上訴
    人對此並不爭執（見本院卷第119頁），且上訴人確實已依
    約施工，係依被上訴人指示停工而於停工期間遭竊等情，認
    被上訴人依系爭契約第19條、第17條約定，以所得請求損害
    賠償課扣上訴人之工程款，應以材料費6,520,322元，另依
    系爭契約第17條第1項第2款約定加計10％即652,032元，合
    計7172,355元為合理。至於系爭契約第17條加計10%之數額
    ，係兩造於考量所遭受損害與求償相關成本後所為之約定，
    加計數額10%，亦難認有過高之情事，上訴人請求依民法第
    252條、第148條規定酌減云云，則非可採。
五、綜上所述，上訴人依民法第227條之2、第252條、第148條規
    定，請求本院酌減被上訴人依系爭契約第19條、第17條約定
    ，所得請求損害賠償額為7172,355元，其餘課扣之工程款55
    2,081元（7,724,000－0000,355＝552,081），應依不當得
    利之法律關係返還上訴人，及自起訴狀繕本送達翌日即98年
    9月18日（見原審卷第88頁）起至清償日，按年息百分之五
    計算之利息，洵屬有據，應予准許。逾此部分之請求，為無
    理由，應予駁回。上開應准許部分，原審為上訴人敗訴之判
    決，尚有未洽，上訴意旨指摘此部分原判決不當，求予廢棄
    改判，為有理由，應由本院予以廢棄，改判如主文第二項所
    示。上開不應准許部分，原審為上訴人敗訴之判決，並駁回
    其假執行之聲請，核無不合。上訴意旨指摘原判決此部分不
    當，求予廢棄改判，為無理由，應予駁回。本件所命給付，
    被上訴人上訴第三審所得受之利益未逾150萬元，不得上訴
    第三審，本院判決後已告確定，無宣告假執行之必要，上開
    應准許部分，上訴人陳明願供擔保請准宣告假執行，自非所
    許，原判決就上開應准許部分，駁回上訴人假執行之聲請，
    理由雖有不同，結論則無二致，上訴人此部分之上訴，應予
    駁回。同理，本院所命給付，亦無宣告假執行之必要。
六、本件事證已明，兩造其餘攻擊防禦方法及所舉證據，核與本
    件判決結果不生影響，不再一一論述，併此敘明。
七、據上論結，本件上訴為一部有理由，一部無理由，依民事訴
    訟法第449條第1項、第2項，第450條，第79條，判決如主文
    。
中    華    民    國    99    年    12    月    31    日
                    民事第十八庭
                        審判長法  官 湯美玉
                              法  官 丁蓓蓓
                              法  官 李慈惠
正本係照原本作成。
被上訴人不得上訴。
上訴人如不服本判決，應於收受送達後20日內向本院提出上訴書
狀，其未表明上訴理由者，應於提出上訴後20日內向本院補提理
由書狀（均須按他造當事人之人數附繕本）上訴時應提出委任律
師或具有律師資格之人之委任狀；委任有律師資格者，另應附具
律師資格證書及釋明委任人與受任人有民事訴訟法第466條之1第
1項但書或第2項（詳附註）所定關係之釋明文書影本。如委任律
師提起上訴者，應一併繳納上訴審裁判費。
中    華    民    國   100    年    1     月    3     日
                              書記官 王敬端
附註：
民事訴訟法第466條之1（第1項、第2項）：
對於第二審判決上訴，上訴人應委任律師為訴訟代理人。但上訴
人或其他法定代理人具有律師資格者，不在此限。
上訴人之配偶、三親等內之血親、二親等內之姻親，或上訴人為
法人、中央或地方機關時，其所屬專任人員具有律師資格並經法
院認為適當者，亦得為第三審訴訟代理人。


司法院資訊處製作；財團法人民間司法改革基金會備份。
